臺灣高雄地方法院民事判決　　　　　　 100年度訴字第1721號
原　　　告　呂恩彰
　　　　　　楊馥榕
被　　　告　洪宗喜
訴訟代理人　李慶榮律師
　　　　　　孫守濂律師
　　　　　　許泓琮律師
上列當事人間給付仲介服務費事件，本院於中華民國100 年12月
8 日言詞辯論終結，判決如下：
    主      文
原告之訴及假執行之聲請均駁回。
訴訟費用由原告負擔。
    事實及理由
一、原告等起訴主張：坐落於高雄市○○區○○段四小段3375地
    號土地（下稱系爭土地）原為訴外人洪宗榮、洪春麟、洪春
    呈、洪宗奇等人（下稱洪宗榮等人）與被告所共有，洪宗榮
    等人有意出售系爭土地，惟被告不同意出售。經伊等居間仲
    介，洪宗榮等人依土地法第34條之1 規定將系爭土地出售予
    訴外人呂金田，並於民國100 年2 月18日簽訂共有土地買賣
    契約書（下稱Ａ買賣契約書），約定買賣價款為新臺幣（下
    同）197,230,000 元，仲介服務費由買賣雙方各負擔總價款
    0.5%，並以存證信函檢附系爭買賣契約書一份，通知被告是
    否同意以同一條件優先承購系爭土地，經被告以新興郵局第
    1334號存證信函回覆，表示願意以Ａ買賣契約書之買賣條件
    行使優先承買權，洪宗榮等4 人遂將其就系爭土地之應有部
    分，以與Ａ土地契約書所約定之同一條件出售予被告，於10
    0 年3 月25日簽立土地買賣契約書（下稱Ｂ買賣契約書），
    並於100 年5 月13日移轉所有權登記予被告。是被告既以與
    呂金田購買系爭土地之同一條件行使優先承買權，足認被告
    亦同意接受Ａ買賣契約書中關於仲介服務費之約定，應依約
    給付仲介費予伊等。復因被告身兼買賣二方身分，依買方身
    分應負擔仲介費98 6,150元【計算式：197,230,000 元×0.
    5%＝986,150 元】；賣方身分則應負擔仲介費為286,000 元
    【計算式：應有部分坪數57.2坪×每坪價款100 萬元×0.5%
    ＝286,000 元），是被告應給付伊等仲介服務費共1,272,15
    0 元（下稱系爭仲介費），然被告迄未給付，經屢催未果，
    爰依Ａ買賣契約書第7 條約定及民法第568 條第1 項之規定
    提起本訴等語，並聲明：(一)被告應給付原告1,272,150 元，
    及自起訴狀繕本送達翌日起至清償日止，按週年利率百分之
    5 計算之利息；(二)願供擔保，請准宣告假執行。
二、被告則以：伊並非Ａ買賣契約書當事人，自無依該契約條款
    給付原告系爭仲介費之義務，且伊未與原告簽訂居間契約，
    原告請求伊給付居間報酬顯無理由。況土地法第34條之1 第
    4 項規定之優先承買權應指買賣法律關係範圍內之同一條件
    ，仲介人並非買賣契約之當事人，居間法律關係又與買賣法
    律關係有別，是伊行使優先承買權僅承受買賣關係之內容，
    逾此不在承受範圍，伊自無需負擔居間報酬等語置辯。並聲
    明：(一)原告之訴駁回；(二)願供擔保，請准免為假執行。
三、兩造不爭執之事項：
  (一)系爭土地為訴外人洪宗榮等人與被告所共有，洪宗榮等人有
    意出售系爭土地，惟被告不同意出售。
  (二)系爭土地經原告居間仲介，洪宗榮等人依土地法第34條之1
    規定將系爭土地出售予訴外人呂金田，並於100 年2 月18日
    簽訂Ａ買賣契約書，約定買賣價款為197,230,000 元，仲介
    服務費由買賣雙方各負擔總價款0.5%。
  (三)洪宗榮等人依土地法第34條之1 之規定，寄發存證信函並檢
    附Ａ買賣契約書一份，通知被告是否同意以同一條件優先承
    購系爭土地，而被告以新興郵局第1334存證信函回覆，表示
    願意以Ａ買賣契約書之買賣條件行使優先承買權，並請洪宗
    榮等人於函到10日內與被告洽談後續履約事宜。
  (四)系爭土地經洪宗榮等人將其應有部分出賣予被告，簽訂Ｂ買
    賣契約書，並於100 年5 月13日辦畢所有權移轉登記。
四、原告前開主張，均為被告所否認，並以前揭情詞置辯。則本
    件主要爭點當為：被告應否承受Ａ買賣契約中關於仲介服務
    費之約定？如是，原告得請求之金額為若干？經查：
  (一)按共有人出賣其應有部分時，他共有人得以同一價格共同或
    單獨優先承購，土地法第34條之1 第4 項定有明文。次按土
    地法第34條之1 第4 項所稱共有人出賣共有土地或建築改良
    物之應有部分時，他共有人得以同價格共同或單獨優先承購
    者，係指他共有人於共有人出賣共有土地或建築改良物之應
    有部分時，對於該共有人有請求以「同樣條件」訂立買賣契
    約之權而言。故他共有人行使優先承買權，應接受出賣之共
    有人與他人所訂原買賣契約之一切條件，不得部分不接受或
    予以變更（最高法院100 年度台再字第46號判決意旨參照）
    。是他共有人行使土地法第34條之1 第4 項之優先承買權，
    係以同一價格、同樣條件承受共有人與他人訂定之買賣契約
    條件，即在買賣條件如買賣標的、範圍、價金、付款方式、
    瑕疵擔保等均相同情形下，他共有人得要求優先成為買受人
    。
  (二)原告固提出Ａ、Ｂ買賣契約書，並主張被告行使土地法第34
    條之1 第4 項之優先承買權，應承受Ａ買賣契約書內之所有
    條件，包含該契約關於仲介服務費之給付義務。惟按稱買賣
    者，謂當事人約定一方移轉財產權於他方，他方支付價金之
    契約。當事人就標的物及其價金互相同意時，買賣契約即為
    成立；稱居間者，謂當事人約定，一方為他方報告訂約之機
    會或為訂約之媒介，他方給付報酬之契約，民法第345 條、
    第565 條分別定有明文。是買賣契約與居間契約之性質分屬
    財產性契約與勞務性契約，契約成立要件亦有不同，自無記
    載於同一契約書內而內化為單一契約性質之可能。細譯本件
    Ａ買賣契約書，雖其名稱係記載「共有土地買賣契約書」，
    惟其內第7 點「另仲介服務費，買方及賣方各按本件買賣總
    價0.5 ％金額支付予仲介人，其支付方式按一般交易習慣辦
    理。」部分，顯與系爭土地買賣之標的與價金無關，而係就
    居間人之仲介費用（即居間報酬）為約定，故此部分應係Ａ
    買賣契約當事人與原告間，於原買賣契約外，所另訂立之居
    間契約。被告行使土地法第34條之1 第4 項之優先承買權，
    與共有人洪宗榮等人訂立Ｂ買賣契約，僅於同一價金及標的
    物之買賣契約條件內，承受Ａ買賣契約之條件，居間契約既
    係獨立於原買賣契約外之法律關係，自不在被告依法承受之
    範圍。
  (三)至於原告所提之實務見解，均係對他共有人如何於原買賣契
    約範圍內行使優先承買權為解釋，內容與他共有人是否承受
    另居間契約無涉，則上開判決基礎事實既與本案無關，自無
    從比附援引。況按債權債務之主體應以締結契約之當事人為
    準，凡以自己名義締結契約者，即成為契約之當事人，得享
    有契約所生之權利及應負擔契約所生之義務。債權人基於債
    之相對性僅得對於契約名義之債務人行使權利，而不得對於
    債務人以外之人請求（最高法院18年上字第876 號、17年上
    字第906 號判例意旨、100 年度台上字第715 號判決意旨參
    照）。被告既未承受居間契約，而非該契約當事人，當不負
    該居間契約所生之義務。
  (四)依前所論，既認兩造間未存有居間契約，被告無庸給付居間
    報酬，自無須另行計算報酬額，附此敘明。
五、綜上所述，原告依Ａ買賣契約書第7 條約定及民法第568 條
    第1 項規定之法律關係，請求被告應給付1,272,150 元及自
    起訴狀繕本送達翌日起至清償日止，按週年利率百分之5 計
    算之利息，顯無理由，應予駁回。
六、原告之訴既經駁回，其假執行之聲請即失所附麗，應併予駁
    回。
七、訴訟費用負擔之依據：民事訴訟法第78條。
中    華    民    國   100    年    12    月    30    日
                民事第五庭  法  官   楊珮瑛
以上正本係照原本作成。
如對本判決上訴，須於判決送達後20日內向本院提出上訴狀。如
委任律師提起上訴者，應一併繳納上訴審裁判費。
中    華    民    國   100    年    12    月    30    日
                            書記官   林香如